最　高　行　政　法　院　判　決　　　　　　　　　　　九十一年度判字第三七號
　　原　　　告　甲○○
　　被　　　告　經濟部智慧財產局
　　代　表　人　陳明邦
右當事人間因新型專利舉發事件，原告不服行政院中華民國八十九年四月七日台八十
九訴字第○九九二八號再訴願決定，提起行政訴訟。本院判決如左：
    主  文
原告之訴駁回。
訴訟費用由原告負擔。
    事  實
緣原告於民國八十五年一月二十五日以其「CD唱片及光碟片之保護結構」係於光碟片
儲存資料之資料讀寫區表面被附一層可撕除替換之薄膜狀保護膜片，保護膜片之內圈
緣黏固於光碟片之內圈環面處，並利用靜電吸附作用將保護膜片平整密合貼靠於光碟
片表面等情，向被告申請新型專利，經被告編為第00000000號審查，准予專
利，於公告期滿審查確定後，發給新型第一二九五一一號專利證書。嗣笠美貿易股份
有限公司（以下簡稱笠美公司）以本案有違當時（下同）專利法第九十七條、第九十
八條第一項第一款及第二項規定云云，檢具西元一九九五年五月十一日公告之 PCT /
BE94/00084號專利案（以下稱引證案）公告影本及其中譯本，對之提出舉發。案經被
告審查，為「本案舉發成立，應撤銷其專利權。」之審定，發給八十八年四月九日台
專（判）○二○三一字第一○九六六三號專利舉發審定書。原告不服，循序提起訴願
、再訴願，遞遭決定駁回，遂提起行政訴訟。茲摘兩造訴辯意旨於次：
原告起訴意旨略謂：一、查原處分具有違法之事實：(一)笠美公司引用國外類似前案專
利公開提出舉發，則此引證案應等同專利申請案之審定標準，依專利法施行細則第十
四條規定，必須以中文為審查依據，並附原文（法文）以為舉證之依據。按理舉發案
中譯本之翻譯內容必須經過具有公信力之單位公證，用以證明其內容之真實性，否則
若審查委員不諳外文則有可能在關鍵性字眼翻譯上遭更改。而中譯本之述必須合於
專利法之規範，且其所陳述之專利內容也必須合於我國專利要件，且其中譯本之書寫
規範，必須與被告規範之專利書寫規範相同，否則有可能依法在我國不能得專利權，
反而撤銷已依法取得之我國專利權。(二)又按專利審查基準第六條明確規範新型專利「
其他一般記載不合規定之情形」：１、因新型之說明或申請專利範圍未以國文（中文
）正確記載，致其內容不明瞭者（包括所謂「翻譯不妥」之情形）。所謂內容不明瞭
者，例如主語及述之關係不明瞭，修飾與被修飾詞關係不明瞭，句（標點）讀點之
錯誤，文字之錯誤（誤字、脫字、俗字），符號之錯誤等。２、說明書之說明，前後
使用之用語未一致者。３、所用之技術用語，非為學術用語、學術文件或專門技術領
域等慣用之技術用語，又未於新型說明中文用語之定義者。．．．６、圖式的簡單說
明，其記載（如圖式及符號之說明）與新型說明，申請專利範圍或圖式等之關係不明
者。此為所有專利審查委員審查專利之基本準則。若申請案件書寫內容規範不合於前
項規定，依專利法第一百零五條準用第二十二條、四十四條，及專利法施行細則第十
四條、第十五條規定應駁回申請或令申請人補正，不得進入審查程序。（且本件原告
已明確指出該專利說明書名詞前後不統一，其實質內容比原文少），有翻譯闕漏不實
之處。原告並據此要求補正，但被告卻置之不理，逕行以不合規定之專利說明書審查
，顯有瀆職及圖利他人之嫌疑。(三)本案原告已取得我國新型專利在案，既然笠美公司
引用國外專利公開案，以該案公開日期早於原告申請日期提出舉發，則該引證案就必
須有取得我國專利要件之條件，且與原告之結構及專利請求範圍相同，方得構成舉發
之依據，不得以籠統的「於光碟片之讀寫區表面被覆一層可撕除之薄膜狀保護膜片」
就逕行認定本案與該案相同。按類似本案之專利前案計有美國0000000、00
00000、0000000、0000000、0000000、0000000
、0000000，歐洲專利五九九六五五，德國專利0000000及世界專利組
織專利九四一四一六等，此些專利均係「於光碟片之讀寫區表面被覆一層可撕除之薄
膜狀保護膜片」，經世界各國專利審查委員審核過，與其他前案在專利結構完全不同
，無涉及他人已公開之專利技術範圍，所以才能取得美、日兩國發明專利，我國及大
陸兩地之新型專利。同時該引證案也說明該案係美國0000000案的改良創作，
故被告不得以狹隘偏頗的「於光碟片之讀寫區表面被覆一層可撕除之薄膜狀保護膜片
」就逕行認定兩案有實質相同。(四)又依專利法第一百零四條第一項「有下列情事之一
者，專利專責機關依職權撤銷其專利權．．．」第三款「說明書或圖式不載明實施必
要之事項，或記載不必要之事項，使實施為不可能或困難者」。笠美公司引用之舉證
案，原文說明書以複雜物理公式演算，求出該案實施要件「連接環」的厚度為○．○
二一○七六ｍｍ，用以抵銷因使用該專利保護膜後所產生之雷射聚焦誤差，此為該案
之最重要訴求重點。以現有之科技根本無法製造出如此精密之塑膠片，此點可以詢問
任何一個塑膠工程博士。該案以現有科技無法製造之塑膠片做為保護膠片與光碟片之
連接，很明顯是不可實施的案例，依我國現行專利法是不得擁有專利，而原告之專利
早經我國、美國、日本及大陸核准專利在案，怎可能因一個不能取得專利的案例而被
取消專專利權？可知被告明顯違法審定，即：１、舉發引證案未依照專利法及專利法
施行細則規定書寫，不得成為審查之依據，被告逕行違法審查，顯然瀆職與圖利他人
。２、我國法定專利審查文件必須以國文為依據，法文舉發引證案之中譯本未經過公
證認定，被告亦未確認該中譯本與法文原文無異，即逕行交付審查委員審查，原告亦
相信該案審查委員不具有法文閱讀能力，根本無從認定中譯本與原文之差異，被告相
關人員顯然瀆職。３、依我國現行專利法規定，該引證案不具有取得我國專利之條件
，而原告業已取得我國專利，被告以與原告專利權無涉之他案逕行撤銷原告之專利，
亦顯然違法。４、又從舉發審定書之說明中，很明顯看出該審查委員之審定係完全由
笠美公司舉發說明書濃縮節錄而來，根本未閱讀兩造之相關文件，對於原告所提之二
十三項答辯，竟然無任何說明。二、次查有關訴願及再訴願決定，亦屬違法：(一)原告
於訴願書明確指出，舉發案之中譯本未按專利申請文件規範書寫，被告未依專利審定
程序。豈料經濟部竟然駁稱「引證案之中譯本雖不盡完美，然由該中譯本併參酌引證
案之相關圖式，已能揭露引證案之主要技術內容，可供為與系爭案技術特徵比較之依
據」。經濟部明知專利法及專利法施行細則，且亦知引證案不符合審查標準，被告審
查委員逕行審查實屬瀆職違法行為，身為上級單位不但不加以糾正，反而替屬下之違
法行為做不法辯解，如專利相關申請文件可不依規定格式及要求書寫，為何要特別立
法及著書規範呢？(二)原告引述專利法第七十一條第三款及一百零四條第三款規定，說
明引證案在專利說明書裡，花費大篇數學及物理演算，然後載明該連接環的厚度為「
○．○二一○七六ｍｍ」，此一厚度是現有科技無法製作的，由於違反我國專利法，
故不能取得我國專利，不但證明其專利重點與原告不同，也同時失去核駁原告專利權
之依據。渠料經濟部竟稱「惟查引證案申請專利範圍第六項為一附屬項，乃引證案實
施例範圍，可視需要而實施者。」此一說法顯見被告及經濟部相關官員未予詳查。另
引證案特別說明該數據厚度係修正因貼上保護膠片後所造成之光學聚焦誤差，是必須
的實施要件，怎會是「可視需要而實施者」？又指稱「引證案雖指明連接環唯一特殊
厚度，但並未特意主張其厚度數據，而訴願人（即原告）所稱並無具體證據資料佐證
，所訴自不足採」。引證案用物理和數學公式長篇大論引證出連接環的厚度為「○．
○二一○七六ｍｍ」竟然都看不到？這個精密數據有點基本常識的人都知道現行科技
無法生產呀！暫不論此一數據之證據存在與否，該引證案長篇大論計算出○．○二一
○七六ｍｍ之精密數據，但此數據是指連接環之總成厚度，亦即是膠片加上黏膠的厚
度，引證案竟然說成是連接環膠片厚度，而忽略了黏膠厚度，以及如何控制黏膠因各
項因素不同所造成之厚度偏差，足證此精密厚度純粹是欺人的數據，引證案將不可能
實施的厚度明確載於專利說明書上，使實施成為不可能或困難，所以根本不構成專利
要件，如此怎能核駁原告之專利呢？(三)笠美公司以引證案之公開日期作為舉發原告專
利之依據，亦即是說在原告申請日之前，該案即已經專利技術公開。相關專利未曾公
開為申請專利之「基本要件」，世界上任何一個國家認定標準都是一樣的，故所以在
專利申請時，都會有項目分類，其目的在於便於索引專利前案之審查。為何我國、美
國、日本、英國和大陸等國之審查委員，均不認定原告之專利已被該引證案之公開日
期所排拆，而經濟部訴願委員卻說是「各國審查基準不同」，本案並非專利不獲准的
審查基準認定，而是以專利技術公開撤銷已核准之專利案，是專利申請之基本要件認
定，而非專利技術核准之標準。綜上，被告、經濟部、行政院違反專利法第一百零四
條第三款，專利法第一百零五條準用第二十二條、四十四條，以及專利法施行細則第
十四條、第十五條之規定，為此，請判決撤銷原處分，訴願及再訴願決定等語。
被告答辯意旨略謂：查舉發引證案已依專利法施行細則第十四條規定，提出中譯本，
且該條文之規定，是指專利案之申請，故系爭專利之舉發程序並無違誤之處。關於該
舉發引證案之中譯本，雖有部分之誤繕或翻譯名稱上之認定差別，但對於實質技術內
容上之判定並無影響；且原告亦曾坦承其本人不具法文素養，自不宜一味片面指責；
況由舉發審查、訴願、再訴願至行政訴訟過程，原告所述技術內容仍是依據該中譯本
，是以原告一面指責該中譯本，一面又以之為訴求依據，立場自已不具客觀，有失公
正；尤以原告並無具體明確證據資料佐證，指出該中譯本的確有技術上錯誤之虞，空
言指摘，所訴當已不具公信。引證案係用以舉發系爭專利之證據，故引證案是否具備
取得我國專利之要件，顯與系爭專利之舉發審查無涉；況引證案是否具備要件，亦非
由原告來認定。另引證案中所載之膠片精密厚度，原告亦無明確證據證明其為無法實
施；再者系爭專利審定，並非以引證案之精密厚度作為處分之依據，故該精密厚度本
無關於系爭專利之技術特徵，自與系爭專利之審定無涉，原告不宜以此無關系爭專利
技術要點之部分作誤導混淆；而系爭專利係向我國申請專利，並在我國作舉發事件之
審查，即應依照我國專利法之規定，此與系爭專利是否取得他國專利自屬無涉，亦無
法援引比照。故原告所訴，明顯流於個人主觀色彩，已完全失之客觀，所訴內容自非
足採。綜上所述，被告原處分並無違法，請駁回原告之訴等語。
　　理  由
按新型係運用申請前既有之技術或知識，而為熟習該項技術者所能輕易完成且未能增
進功效時，雖無同條第一項所列情事，仍不得申請取得新型專利。專利法第九十八條
第二項規定甚明。本件原告於八十五年一月二十五日以其「ＣＤ唱片及光碟片之保護
結構」向被告申准新型專利，發給新型第一二九五一一號專利證書有案。嗣笠美公司
以本案有違專利法第九十七條、第九十八條第一項第一款及第二項規定檢具引證案，
對之提出舉發，被告審查後以引證案為一種光碟磁片保護系統，主要以一種透明膜製
造之環形保護紙，以第一面安裝於磁碟可讀取面，該保護系統含一個連接環，被固定
在環形保護紙中央，連接環有部分含膠的面，可黏貼於光碟可讀取面中央沒有資料且
無保護紙覆蓋之範圍，連接環與保護紙亦可合而為一，保護紙與磁碟間藉靜電作用可
完全地塗覆。本案與引證案主要皆於光碟片之資料讀寫區表面被附一層可以撕除替換
之薄膜狀保護膜片（透明膜保護紙），利用靜電吸附作用將保護膜片平貼於光碟片表
面，而以保護膜片之內圈緣或連接環黏固於光碟片之內圈環面處；本案雖直接以一體
之保護膜片區分為內圈緣，但仍相當於引證案之連接環，況引證案亦已指明連接環與
保護紙係可合而為一，本案之內圈緣屬可簡單調整者；又本案之保護膜片厚度、材質
、伸貼片及片數、伸貼片點膠結合等附屬結構，皆屬可簡單實施之一般知識性設計，
均難稱已具進步性；兩案所達成藉保護膜片之保護層保護光碟片及刮傷髒污後可替換
之功效相同。本案係運用申請前既有技術所能輕易完成且未能增進功效，乃為「本案
舉發成立，應撤銷其專利權。」之審定，揆之首揭規定，洵非無據。原告不服，訴稱
笠美公司對本案提出舉發，應備具之文件，概須用國文，其科學名詞之譯名並應附註
外文原名，此為專利法施行細則第十四條第一項所明定，否則該引證案有可能反而被
撤銷專利權云云。惟查本件舉發引證案已依前開規定提出中譯本，況該條項之規定係
指專利案之申請是已，尚難謂本舉發程序有何違誤之處。至原告另稱引證案所載之膠
片精密厚度為○．○二一○七六ｍｍ，依現行科技無法生產，本案原告已取得我國新
型專利，引證案就必須有取得我國專利之條件且與原告之結構及專利請求範圍相同始
可為舉發等語。惟查本件訴願機關經濟部為求慎重，已將該舉發案函請工業技術研究
院機械工業研究所審查結果認為：本案為一種「ＣＤ唱片及光碟片之保護結構」專利
案，其主要係於光碟片儲存資料之資料讀寫區表面被附一層可以撕除替換之薄膜狀保
護膜片，該保護膜片之內圈緣係黏固於光碟片之內圈環面處，並利用靜電吸附作用將
保護膜片平整密合貼靠於光碟片表面，俾利用保護膜片形成保護層及刮傷髒污後可以
直接替換的特性，構成光碟片之保護結構者。依據引證案之中文翻譯本並參酌該引證
案之相關圖式，引證案已經揭露引證案之相關主要技術內容，可供作為與本案之技術
特徵比對依據，原告並未舉證該中文譯本於實質技術內容描述之具體違誤，而以非關
主要技術之論點提出指責，其理由不足採信。另因各國專利制度與審查背景均有不同
，而本案為以我國專利法規定作為審查基準，並為准駁之判定依據，故亦不應援引其
是否獲得他國專利作為本案審查結果之準則，再者，原告稱不該以一不能實施之專利
創作來取消本案之專利權，蓋因該引證案說明書內容所揭露之主要技術，均已涵蓋於
本案之實質技術特徵，且該引證案係於早於本案申請日（八十五年一月二十五日）之
一九九五（八十四年）五月十一日公告之專利案，以該引證案公開內容為本案之審查
參考並無不當，亦無足採等情，有該研究所八十八年九月三日（八八）工研機審字第
一○一○號函附審查意見在卷可稽。查上揭審查意見係基於專業知能所提出，公正而
客觀，堪以採憑，原告指摘被告原處分違誤，不無誤會，一再訴願決定遞予維持，俱
無不合。原告仍執前述理由請求撤銷，其訴為無理由，應予駁回。
據上論結，本件原告之訴為無理由，爰依行政訴訟法施行法第二條、行政訴訟法第九
十八條第三項前段，判決如主文。
中　　華　　民　　國　　九十一　　　年　　　一　　　　月　　　十　　　　日
                    最 高 行 政 法 院  第 四 庭
                                審 判 長 法  官　　　葉　振　權
                                         法  官      廖  宏  明
                                         法  官　　　吳　錦　龍
                                         法  官　　　劉　鑫　楨
                                         法  官　　　吳　明　鴻
右  正  本  證  明  與  原  本  無  異
　　　　　　　　　　　　　　　　　　　　 法院書記官　莊　俊　亨
中　　華　　民　　國　　九十一　　　年　　　一　　　　月　　 十四 　　　日
